【裁判字號】    89,訴,1711
【裁判日期】    890802
【裁判案由】    清償債務
【裁判全文】
臺灣台北地方法院民事判決  八十九年訴字第一七一一號
    原      告  甲○○
    被      告  乙○○
右當事人間清償債務事件，本院判決如左：
    主      文
被告應給付原告新台幣伍拾貳萬肆仟肆佰壹拾陸元。
原告其餘之訴駁回。
訴訟費用由被告負擔二十分之十三，餘由原告負擔。
    事      實
甲、原告方面：
  壹、聲明：
      被告應給付原告新台幣（下同）八十萬零八千六百四十五元。
  貳、陳述：
    一、被告於民國七十二年十二月十九日積欠原告一十八萬元，約定清償日期為七
        十三年四月十八日，約定利息按月利率百分之零點六計算，逾期清償者，每
        逾一日以每百元加付一角為違約金。詎被告到期並未清償，經原告於八十八
        年二月五日向臺灣花蓮地方法院就擔保物聲請強制執行拍賣取償，仍有八十
        萬零八千六百四十五元未獲清償，為此提起本件訴訟。
    二、若被告否認積欠工資，則原告備位主張係借款。
    三、對被告抗辯所為陳述：
      (一)系爭債權請求權消滅時效應自清償期七十三年四月十八日起算十五年，至八
        十八年四月十七日始屆滿，原告於八十八年二月間即聲請拍賣抵押物求償，
        時效已因聲請強制執行而中斷，嗣八十八年九月十七日分配表製作完成，系
        爭債權未清償部分之時效期間始自斯時重新起算，原告於八十九年三月二十
        四日即對被告聲請發支付命令，並未罹於時效。
      (二)依民法第二百五十二條規定，違約金視為因不履行而生損害之賠償總額，而
        十八萬元於七十二年間足可買下一棟樓房，被告遲延十數年拒不清償，原告
        所受損害不可謂不大。
      (三)拍賣抵押物製作分配表時，被告已就利息及遲延利息為時效抗辯，時超過五
        年部分均未列入請求，至違約金部分則適用十五年之消滅時效。
  、證據：提出花蓮郵局第三九三號存證信函、抵押權設定契約書、臺灣花蓮地方
      法院民事執行處通知、強制執行金額計算書分配表為證。
乙、被告方面：
  壹、聲明：
      駁回原告之訴。
  貳、陳述：
    一、對花蓮地院分配表及抵押權契約均無意見。伊於七十二年年底向原告借十八
        萬元，當時約定借款利息按月利率百分之零點六計算及違約金如抵押權設定
        契約所示，原打算二、三個月後清償，嗣因工廠倒閉違反票據刑法入獄，出
        獄後工作不順利，故迄今無法還錢。
    二、系爭債權之請求權消滅時效應自借款日七十二年十二月二十日起算，原告迄
        八十八年二月始聲請拍賣抵押物，已逾十五年，消滅時效應已完成。至利息
        之短期消滅時效為五年，原告請求超過五年利息，亦無理由。
    三、系爭借款債權約定之違約金係損害賠償性質，原告應證明其所受損害之情形
        及程度；又原約定違約金亦屬過高，應予酌減。
丙、本院依職權調閱台灣花蓮地方法院八十八年度執字第五八０號卷。
    理      由
一、本件原告主張：被告於七十二年十二月十九日積欠原告工資一十八萬元，約定清
    償日期為七十三年四月十八日，詎被告到期並未清償，經原告於八十八年二月五
    日向臺灣花蓮地方法院就擔保物聲請強制執行拍賣取償，仍有八十萬零八千六百
    四十五元未獲清償，又若被告否認係積欠工資，則原告備位主張係借款等情。
二、被告則以：伊於七十二年十二月二十日向原告借十八萬元，原告雖未清償系爭借
    款，惟原告迄八十八年二月始聲請拍賣抵押物，已逾十五年之消滅時效，利息部
    分亦已逾五年之短期消滅時效。又原告應證明其所受損害之情形及程度，始得請
    求違約金，且原約定違約金亦屬過高，應予酌減等語，資為抗辯。
三、按當事人主張有利於己之事實者，就其事實有舉證之責任，民事訴訟法第二百七
    十七條前段著有明文。本件原告主張被告積欠工資云云，已為被告所否認，原告
    所提證據亦不足證明兩造間承攬之事實，依上開規定，其是項主張要難採信。原
    告另備位主張被告於七十二年十二月十九日向其借款一十八萬元，到期日為七十
    三年四月十八日，約定利息按月利率百分之零點六計算，違約金則按日利率百分
    之零點一計算，被告逾期未清償，經拍賣抵押物後，尚餘八十萬零八千六百四十
    五元未清償乙節，業據其提出與所述相符花蓮郵局第三九三號存證信函、抵押權
    設定契約書、臺灣花蓮地方法院民事執行處通知暨強制執行金額計算書分配表為
    證，被告就借貸之事實亦不爭執，自堪信原告主張為真實。
四、依民法第一百二十五條及第一百二十六條規定，請求權因十五年間不行使而消滅
    ，又利息債權則因五年間不行使而消滅。第按請求權定有清償期者，自期限屆滿
    時起即可行使，依民法第一百二十八條之規定，其消滅時效應自期限屆滿時起算
    ，最高法院二十九年上字第一四八九號判例可資參照。經查，系爭借款日期雖為
    七十二年十二月十九日，惟請求權之消滅時效應自約定之清償期即七十三年四月
    十八日起算，故系爭債權之消滅時效係於八十八年四月十七完成，足可認定。再
    按時效因起訴而中斷，而開始執行行為或聲請強制執行與起訴有同一效力，且時
    效中斷者，自中斷之事由終止時，重行起算，民法第一百二十九條、第一百三十
    七條分別著有明文。本件被告於八十八年二月五日聲請強制執行，經本院依職權
    調閱台灣花蓮地方法院八十八年度執字第五八０號卷互核屬實。依前揭說明，系
    爭債權之請求權時效業已中斷，嗣於八十八年九月十七日分配表製作完成，系爭
    債權未清償部分之時效始重新起算，原告於八十九年三月二十四日即對被告聲請
    發支付命令，亦有支付命令卷可稽，是原告本件請求並未罹於時效；再者，原告
    就系爭債權聲請拍賣抵押物強制執行時，就超過五年之利息並未請求，有台灣花
    蓮地方法院民事執行處強制執行分配表附卷足憑，則被告辯稱原告之本金及利息
    債權之消滅時效均已完成，即非有據。
五、復按當事人得約定債務人不履行債務時，應支付違約金。違約金，除當事人另有
    訂定外，視為因不履行而生損害之賠償總額。又約定之違約金額過高者，法院得
    減至相當之數額。民法第二百五十條第一項、第二項前段、第二百五十二條分別
    定有明文。惟是否相當仍須依一般客觀事實、社會經濟狀況及當事人所受損害之
    情形，以為酌定標準。又約定之違約金是否過高，應就債務人若能如期履行時，
    債權人可得享之一切利益為衡量核減之標準（最高法院四十九年台上字第八○七
    號、五十年台上字第一九號判例參照）。本件系爭借款約定違約金按日利率百分
    之零點一計算為兩造所是認，換算週年利率為百分之三十六點五，本院審酌上開
    說明等情狀及民法第二百零五條最高利率限制規定，認系爭消費借貸契約之違約
    金應以週年利率百分之二十計算始為允當。又本件違約金既為兩造損害賠償總額
    之預定，即非應以原告實際受損害之總額為惟一核定違約金之依據，是被告辯稱
    原告應舉證證明其所受損害情形及程序，亦非可採。再參酌最高法院二十九年上
    字第一三０六號判例意旨，超過部分已給付者，不得謂係不當得利而請求返還。
    本件原告就擔保系爭債權之抵押物強制執行，執行結果原告分配金額為四十二萬
    三千一百三十一元，先抵充利息六萬五千七百三十六元（ 180000X0.6%X1/30X
    1826=65736），次抵充違約金三十五萬七千三百九十五元，前揭抵充違約金之計
    算期間約為一千九百八十六日（357395/180000/0.1%=1985.5），此部分違約金
    被告既已清償，依上說明即無從請求酌減。故被告尚欠三千四百九十二日（0000
    -0000=3492）之違約金共三十四萬四千四百一十六元（180000X20%X1/365X3492=
    344416，元以下四捨五入）未清償，被告共應給付原告債權本金一十八萬元及違
    約金三十四萬四千四百一十六元。
六、從而，原告本於消費借貸之法律關係請求被告給付五十二萬四千四百一十六元（
    180000+344416=524416），即為正當，應予准許，超過部分則難謂有據，應予駁
    回。
據上論結：本件原告之訴為一部有理由，一部無理由，依民事訴訟法第七十九條但書
，判決如主文。
中      華      民      國    八十九    年      八      月      二      日
                              民事第四庭法      官  劉又菁
右為正本係照原本作成
如對本判決上訴須於判決送達後二十日內向本院提出上訴狀
中      華      民      國    八十九    年      八      月       二     日
                                        法院書記官  黃瓊滿


司法院資訊處製作；財團法人民間司法改革基金會備份。
